最高法院刑事判決　　　　　　九十四年度台上字第五三七二號
　　上　訴　人　台灣高等法院檢察署檢察官
　　被　　　告　甲○○
　　　　　　　　　　　　巷40.
上列上訴人因被告業務過失致人於死案件，不服台灣高等法院中
華民國九十一年十二月十八日第二審判決（九十一年度交上訴字
第一五四號，起訴案號：台灣板橋地方法院檢察署九十年度偵字
第一二九五號），提起上訴，本院判決如下：
    主  文
原判決撤銷，發回台灣高等法院。
    理  由
本件原判決以公訴意旨略稱：被告甲○○係台北縣板橋市公所清
潔隊司機，係從事於駕駛業務之人，於民國八十九年二月二十二
日晚上八時三十分許，駕駛車號ＱＦ－二五三號垃圾車，沿台北
縣土城市○○路，往三峽方向行駛，行至環河路靠近輸電鐵塔附
近，應注意該路段之速限為時速四十公里，而當時雖天雨，但路
面為平坦柏油道路，依其智識能力，並無不能注意之情事，詎竟
疏未注意，貿然以時速五、六十公里之車速行駛，適有被害人梁
哲豪騎乘車號ＧＦＩ－○七六號機車自對向駛來，行至該處時，
因撞及路面坑洞，人車倒地，並滑行至對向之甲○○之車道，甲
○○因超速行駛煞車不及撞及梁哲豪，致梁哲豪頭、胸部受傷，
當場死亡，因認甲○○涉犯刑法第二百七十六條第二項之業務過
失致人於死罪嫌。惟經審理結果，認為甲○○犯罪不能證明，因
而撤銷第一審之科刑判決，改判諭知甲○○無罪，固非無見。
惟查：（一）汽車行經彎道、泥濘或積水道路、或因雨霧致視線
不清時，均應減速慢行，作隨時停車之準備，行為時之道路交通
安全規則第九十三條第一項第四款定有明文。該條文之立法目的
在於上開路段因視距較一般道路為差，駕駛人必須負更大之注意
義務以維行車安全，是駕駛人行經上開路段，不僅應遵行一般時
速限制，更應依據自己所駕駛之車輛狀況審慎降低至可以隨時作
停車準備之時速慢行，以維安全。原判決依憑卷附之道路交通事
故調查報告表及現場照片，認定本件肇事路段並非正下雨中之泥
濘或積水道路，亦非因雨霧致視線不清之情況，被告並無須依道
路交通安全規則第九十三條第一項第三款（應係第四款之誤）之
規定減速慢行等情（見原判決第六頁第十四至十七行）。然據甲
○○於警詢時供稱：「（當時路況如何？）當時有下雨，路面濕
滑，燈光視線不良。」（見相驗卷第三頁反面）；證人即肇事當
時與司機甲○○同車坐於駕駛座旁之鄭金土、黃建渾均證稱肇事
當時有下雨等語（見第一審卷第二七頁正反面）。稽之卷附道路
交通事故調查報告表之記載（見相驗卷第十三頁），其「天候」
「光線」「路面狀態」分別勾選「6」「4」「4」，經核對道路
交通事故調查報告表各欄項目明細內容，係指「天候：雨」、「
光線：夜間無照明」、「路面狀態：濕潤」。則肇事地點是否因
為當時下雨致視線不清，即非無研求餘地。原判決未據深入查證
，即遽以認定，似與卷內證據資料尚有不合。再據甲○○供稱：
「我的行車方向前五十公尺處有個轉彎。」（見原審卷第十八頁
），卷附現場照片（見相驗卷第三五頁正面上方、反面下方）所
示肇事地點（即靠近輸電鐵塔附近，其對向之電線桿旁停放有梁
哲豪之機車）前方道路不遠處即係彎路，則甲○○駕車似亦有行
經彎道之情形。原判決認定甲○○無減速慢行之必要，即與上開
規定有違。又甲○○行經上開彎道前，本應減速慢行，作隨時停
車之準備，惟依原判決認定其當時車速為時速五十五至六十公里
（限速時速四十公里。見原判決第五頁），及甲○○供述「我見
他（即梁哲豪）彈起時就踩煞車。」（見相驗卷第三頁反面），
顯見甲○○於行經彎道前並未預先為隨時停車之準備。原判決就
此未依卷證詳加推研，亦有可議。（二）原判決依據甲○○在第
一審法院民事庭供稱梁哲豪係撞及卷附警繪現場圖（見相驗卷第
十三頁）所示編號三之坑洞，並以該坑洞距離車禍撞擊點即編號
五之血跡處，應約有稍逾二十一點三公尺左右之距離；另甲○○
以五十五公里至六十公里之時速行駛，依交通部六十六年十月二
十七日交路（六六）字第一○二七五號函所公布之「汽車行車距
離及反應距離一覽表」（見偵他卷第三四頁），換算其每秒行駛
十五點二八公尺至十六點六七公尺，反應距離為十一點四四公尺
至十二點四八公尺，則甲○○發現梁哲豪之時應為上開編號五血
跡處（即撞擊處）之前約十一點四四公尺至十二點四八公尺處（
見原判決第六頁第一至五行、第九至十三行），如果無訛，則參
酌甲○○前述「我見他（即梁哲豪）彈起時就踩煞車。」之情，
甲○○應係在編號五血跡處之前約十一點四四公尺至十二點四八
公尺處，已目睹梁哲豪撞及編號三之坑洞被彈起，亦即甲○○在
三十二點七三公尺至三十三點七八公尺處看見梁哲豪撞及坑洞被
彈起時，其瞬間即踩下煞車踏板，梁哲豪則人車滑行至編號五血
跡處，為甲○○駕駛之垃圾車所撞及，再往前拖行約二十一點三
公尺處始完全停止。按駕駛人一般平均反應力為四分之三秒（見
上述「汽車行車距離及反應距離一覽表」備註欄），設若甲○○
當時時速為四十公里，梁哲豪人車倒地後亦同樣以時速四十公里
向前滑行，以時速四十公里每秒行駛距離十一點一一公尺，約一
秒鐘內即相撞；倘甲○○依規定減速至時速二十五公里，則約二
秒鐘內撞及，扣除駕駛人一般平均反應力四分之三秒，尚有約一
又四分一之秒之時間。該時間是否絕對不足以使許車閃避梁車，
饒有研求之餘地。又依交通部頒訂之「汽車煞車距離、行車速度
及道路摩擦係數對照表」（見原審卷第三一頁）、「汽車行駛距
離及反應距離一覽表」所載，以二十五公里之時速駕車行駛，其
駕駛人之反應距離為五點二公尺，最長之煞車距離為三點七公尺
（在一至三年潮濕路面之情況）。換言之，以時速二十五公里之
速度行車時，於八點九公尺之距離內應可完全煞停，則甲○○如
依規定減速至二十五公里慢行，是否即可以避免撞及梁哲豪？若
是，甲○○違規超速之情形，是否嚴重影響其採取有效之閃避或
安全措施，與本件車禍之發生有無相當因果關係？此項疑點與甲
○○有無過失責任之認定，亦有關聯。原審對此未詳予調查釐清
，遽行判決，亦嫌調查未盡。以上或係檢察官上訴意旨所指摘，
或為本院得依職權調查之事項，應認原判決有撤銷發回更審之原
因。
據上論結，應依刑事訴訟法第三百九十七條、第四百零一條，判
決如主文。
中　　華　　民　　國　九十四　年　　九　　月  二十九  日
                      最高法院刑事第八庭
                          審判長法官  呂　潮　澤
                                法官  吳　昆　仁
                                法官  孫　增　同
                                法官  趙　文　淵
                                法官  吳　　　燦
      本件正本證明與原本無異
                                      書  記  官
中　　華　　民　　國　九十四　年　　十　　月　　四　　日
                                                  ｍ
